Inventaris van het archief van L.C. Westenenk [levensjaren 1872-1950], (1643) 1893-1928
Nationaal Archief, Den Haag
Collectie 400 L.C. Westenenk [levensjaren 1872-1930]
Westenenk
1643-1928
merendeel 1893-1928
C22168
1.40 meter; 90 inventarisnummers.
Normale, geschreven, getypte en gedrukte documenten, geen bijzondere handschriften.
Nationaal Archief, Den Haag
Louis Constant Westenenk (1872-1930)
Louis Constant Westenenk (1872-1930) werkte als bestuursambtenaar in Nederlands-Indië. Hij deed een aantal studies naar het lokale rechtsysteem en de runderteelt in zijn bestuursgebied. Ook was hij lid van de Volksraad en de Raad van Ned.-Indië, en was hij inspecteur-generaal voor de hervorming van Turks Armenië te Istanboel. Het archief bevat voornamelijk materiaal over zijn semi-ambtelijke en persoonlijke interesses, die zich bewogen op het gebied van ethnografie, taalkunde, archeologie, geschiedenis, adatrecht etc. betreffende Sumatra.
Archiefvorming
Geschiedenis van de archiefvormer
Louis Constant Westenenk werd op 3 februari 1872 te Penawangan (residentie Semarang) geboren als zoon van Jan Constantijn Westenenk en Françoise Josephine Emilie Louise Wardenaar
Biografische gegevens uit: Ministerie van Koloniën, Stamboeken van Oost-Indische ambtenaren, deel F1 63. Zie tevens: L.C. Westenenk, Het Rijk van Bittertong; met een biografie van de schrijver door H.T. Damsté, Den Haag 1932.
. Na zijn opleiding in Nederland kwam hij in 1892 in Nederlands-Indië aan om "in een administratieve betrekking daar te lande te worden geplaatst". Aanvankelijk werd hij toegevoegd aan de controleur van de afdeling Noord-Bandoeng, doch kort daarop werd hij als aspirant-controleur overgeplaatst naar de Westerafdeling van Borneo (1893 Tajan, 1894 Sanggau en Sedakan, 1895 Poetoes Sibau). Na zijn overplaatsing naar Sumatra's Westkust in 1897 (Pajakoembo, 1898 Sawah Loento) volgde in 1900 zijn bevordering tot controleur en overplaatsing naar Atjeh (1900 Olehleh, 1901 Idi, 1901 Kota Radja, 1902 Olehleh). Zijn carrière bij het Binnenlands Bestuur zou vanaf die tijd verbonden blijven met dit eiland. Na terugplaatsing aan Sumatra's Westkust (1905 Fort de Kock) werd hij in 1909 belast met de waarneming van de funktie van assistent-resident van de afdeling Tanah Datar in de Padangse Bovenlanden. Kort daarop kreeg hij zijn definitieve aanstelling.
Van regeringswege kreeg hij in 1910 de opdracht een onderzoek te doen naar de nagarivorming in de Padangse Bovenlanden, een gebied dat ook wel als de Minangkabau wordt aangeduid. Na het verdrijven van de vorstengeslachten kende de Minangkabau sinds 1833 een bestuurlijke opbouw bestaande uit tal van territoriale eenheden, de nagari's (adatrechtgemeenschappen), die een belangrijke mate van zelfbestuur hadden. Het rapport, dat Westenenk in 1913 over zijn onderzoek uitbracht "De Minang Kabausche Nagari", zou leiden tot de wettelijke vaststelling van de rechtspositie van de nagari
Indisch Staatsblad 1914 no. 774; gewijzigd 1918 no. 667. Het rapport van Westenenk is in druk uitgekomen: zie noot 3
.
Na zijn benoeming in 1915 tot resident van Benkoelen ondernam hij in 1918 een reis over Java ter bestudering van de runderteelt, om zodoende de inlandse welvaart in het eigen bestuursgebied te kunnen bevorderen. Zijn benoeming tot resident van Palembang - 1920 - werd in hetzelfde jaar gevolgd door de aanstelling tot gouverneur van de Oostkust van Sumatra, hetgeen hij tot 1924 zou blijven.
Voorts bekleedde hij de volgende funkties:
1914-1915 inspecteur-generaal voor de hervorming van Turks Armenië te Istanboel
1918 lid van de Volksraad
1924-1925 lid van de Raad van Nederlands-Indië.
Op grond van ancienniteit werd Westenenk op 53-jarige leeftijd op eigen verzoek in 1925 gepensioneerd.
Na zijn terugkomst in Nederland hield hij zich o.a. met de volgende taken bezig: 1925-1929 raadsman voor Indonesische studerenden; 1927 docent Minangkabaus bij het Instituut Kern; 1928 regeringscommissaris van de Koninklijke Nederlands-Indische Luchtvaartmij. en de Koninklijke Paketvaartmij. Westenenk overleed op 2 mei 1930 te Wassenaar.
Tijdens zijn leven heeft Westenenk grote persoonlijke belangstelling aan de dag gelegd voor land en volk van Sumatra. Hij heeft hierover dan ook uitgebreid gepubliceerd
Zie voor publicaties van en over Westenenk: catalogus van de bibliotheek van het Koninklijk Instituut voor Taal-, Land- en Volkenkunde te Leiden, 1e-5e supplement.
. Op grond van zijn verdiensten werd hij in 1923 benoemd tot ere-voorzitter van het Oostkust van Sumatra-Instituut.
Geschiedenis van het archiefbeheer
In 1983 werd het archief door het Museum voor Volkenkunde te Leiden aan het Algemeen Rijksarchief overgedragen dank zij de bemiddeling van de heer drs. J.B. Avé, conservator bij dit museum.
De verwerving van het archief
Het archiefblok bevat archiefstukken onder verschillende rechtstitels verworven.
Inhoud en structuur van het archief
2.21
Inhoud
Het archief bevat voornamelijk materiaal over zijn semi-ambtelijke en persoonlijke interesses, die zich bewogen op het gebied van ethnografie, taalkunde, archeologie, geschiedenis, adatrecht etc. betreffende Sumatra
De omvang van het archief bedraagt 0,6 meter.
Ordening van het archief
De archivalia zijn naar onderwerp en geografie geordend.
Aanwijzingen voor de gebruiker
Openbaarheidsbeperkingen
Volledig openbaar.
Materiële beperkingen
Aanvraaginstructie
Openbare archiefstukken kunnen online worden aangevraagd en gereserveerd. U kunt dit ook via de terminals in de studiezaal van het Nationaal Archief doen. Om te kunnen reserveren dient u de volgende stappen te volgen:
U maakt een profiel aan op www.gahetna.nl, en logt vervolgens in
Via de archiefinventaris (alleen de beschrijvingen met rode nummers) selecteert u het gewenste archiefstuk door op de knop 'Reserveren' te klikken
In het volgende scherm geeft u aan op welke dag u het archiefstuk wilt inzien
Indien u zich bevindt in de studiezaal en een tafelnummer heeft ontvangen kunt u dit nummer vermelden. Als u geen tafelnummer heeft kunt u tafelnummer 777 laten staan
Vervolgens bevestigt u uw reservering door deze te versturen.
Verwant materiaal
Beschikbaarheid van kopieën
Verwante archieven
Overige bescheiden afkomstig van L.C. Westenenk bevinden zich bij:
Kon. Instituut voor Taal-, Land- en Volkenkunde te Leiden:
Brieven van Westenenk aan zijn kinderen, aanwinst 1968 no. 29.
De collectie Westenenk in de Westerse Handschriften nrs. H 803 en H 963, omvang 0,2 meter. Inhoud: aantekeningen betreffende de geschiedenis van de Minangkabau en een overzicht van de Padri-oorlog (afkomstig van het Batak-Instituut); correspondentie met zijn kinderen en enkele andere familieleden, 1909-1926.
Kon. Instituut voor de Tropen te Amsterdam:
De archieven van het Oostkust van Sumatra-Instituut (1916-1960) waarin stukken van Westenenk. Zie hiervoor: Sources of the history of Asia and Oceania in The Netherlands, part II: Sources 1796-1949.
Tevens bevinden zich nog archivalia bij Mevr. Westenenk-Zwart te Amsterdam.
Beschrijving van de series en archiefbestanddelen
- HET ARCHIEF VAN L.C. WESTENENK (1872-1930)
  Stukken betreffende het Binnenlands Bestuur en zijn onderzoekingen op Sumatra.
  - SUMATRA ALGEMEEN, A.
    - Aantekeningen van Westenenk uit boeken betreffende vulkanisme, klimatologie en natuurlijke historie op Sumatra, z.d.; 1; 1 omslag
    - Aantekeningen van Westenenk over flora en fauna van Sumatra, z.d.; 2; 1 omslag
    - Concepten voor een artikel over voor-historisch Sumatra, met aantekeningen en uittreksels uit diverse boeken, 1916 en z.d.; 3; 1 omslag
      Zie tevens bij de geografisch geordende rubrieken, subrubriek 2. Het geheel van deze bescheiden is vermoedelijk gebruikt voor zijn publicatie "Voorhistorisch Sumatra" (1924).
  - GOUVERNEMENT SUMATRA's WESTKUST, B.
    - Bestuur, 1.
      - Gedeelte van een memorie over de Batoe-eilanden, pp. 117-156; met kaart, schaal 1:250000, 64 x 48 cm, z.d.; 4; 1 omslag
    - Adatrechtelijke, archeologische en geschiedkundige onderzoekingen, 2.
      - Concept voor een geillustreerde gids voor de Padangse Bovenlanden door L.C. Westenenk, controleur Binnenlands Bestuur, z.d. (ca. 1910); 5; 1 omslag
        Zie zijn publicatie "Sumatra Illustrated tourist guide", 1913.
      - Stukken betreffende de studie van Westenenk naar de Minangkabause adat en de nagarivorming. Deels in het Maleis., 1910-1912 en z.d.; 6-12; 7 omslagen
        - Concept-tekst van de publicatie "Minangkabause Adat-Gids" door L.C. Westenenk., 6
        - Verzamelde gegevens en aantekeningen betreffende het adat-onderzoek in de nagari's., 7
        - Stukken betreffende de ordonnantie op het inlands grondbezit in de Padangse Bovenlanden en het beheer van nagarifondsen., 8
        - Vragenlijst betreffende het grondbebruik in de Minangkabau, met hierop ingekomen antwoordbrieven van nagarihoofden., 9
        - Aantekeningen ten behoeve van een te schrijven nota over de verkoop van gronden behorende tot de "haroto poesako" in de hoofdplaatsen ter Sumatra's Westkust., 10
        - Notities omtrent het soekoe-wezen., 11
        - Ingekomen stukken en aantekeningen in verband met zijn onderzoek., 12
      - "Oendang-oendang Menang Kabau", teksten van de wetten in de Minangkabau. In het Maleis., z.d.; 13; 1 deel
      - Inlandse geschriften over de Minangkabause adat verzameld door L.C. Westenenk. In het Maleis., z.d.; 14; 4 katernen
      - Geschrift betreffende de adatverbanden in Tanah Datar, met inliggende aantekeningen. In het Maleis., 1893 en z.d.; 15; 1 katern
      - "Tambo Adat", geschrift over de Minangkabause adat in de streek van de Batang Hari. In het Maleis., z.d.; 16; 1 deel
      - Memorie over de Minangkabause adat en de ontstaansgeschiedenis opgetekend door n.n. ten behoeve van het onderzoek van Westenenk. In het Maleis., z.d.; 17; 1 deel
      - Aantekeningen over de oude geschiedenis van de Minangkabau, z.d.; 18; 1 omslag
      - "Tambo-tambo", geschiedkundige volksverhalen over het ontstaan van de Minangkabau, z.d. (ca. 1911); 19; 1 omslag
      - Ingekomen stukken en aantekeningen betreffende de Hindoe-tijd op de Westkust van Sumatra en de hiermee in verband staande archeologische naspeuringen, 1911-1912 en z.d.; 20; 1 omslag
      - Correspondentie over het oudheidkundig onderzoek in Sumatra's Westkust met het Bataviasch Genootschap van Kunsten en Wetenschappen, de Oudheidkundige Dienst in Nederland-Indië en bestuursambtenaren, 1911-1924; 21; 1 omslag
      - Afschrift van een contract gesloten door de VOC met een inlands vorst, met aantekeningen over de vestiging van het Nederlands gezag aan de Westkust van Sumatra, (1643), 1923 en z.d.; 22; 1 omslag
      - Stuk houdende het Minangkabaus afstammingsverhaal over de vorstengeslachten. In het Maleis., z.d.; 23; 1 stuk
      - "Ketoeroenan radja berdarah poetih", nota over de afstamming van de vorsten van de Minangkabau. In het Maleis., z.d.; 24; 1 katern
      - Teksten houdende gedeelten uit het verhaal "Dayang Merindu" en uit het wetboek "Simbur Cayä. In het Maleis., z.d.; 25; 1 omslag
      - "Sabai nan Haloeih", tekst van een Minangkabaus verhaal over de "schone Sabai", z.d. In het Maleis, met marginale aantekeningen van Westenenk., 26; 1 omslag
      - "Kesah poeteri Baloekis", teksten van een Minangkabaus verhaal over een prinses, In het Maleis., z.d.; 27; 1 omslag
      - "Tjeritra-tjeritera terkarang di Lahat", beschrijving van een reis van Sumatra naar Java en terug door ene Mohamad Yaman. In het Maleis., 1899; 28; 1 katern
      - Teksten van Minangkabause pantun's (verzen) en pidato's (toespraken). In het Maleis., z.d.; 29; 1 omslag
      - "Kaba tjindoer mato", een Minangkabaus epos, deel II, met aantekeningen vermoedelijk behorend bij deel I. In het Maleis., z.d. (ca. 1920); 30; 1 deel
        Conform de uitgave van Van der Toorn, Verhandelingen Bataviasch Genootschap XLV.
    - Taalkundige onderzoekingen, 3.
      - Alfabetisch register voor de samenstelling van een Minangkabaus-Nederlands woordenboek, z.d.; 31; 1 deel
      - Aantekeningen van L.C. Westenenk voor het samenstellen van een Nederlands-Minangkabaus woordenboek, alfabetisch ingericht, z.d.; 32; 1 band
      - Aantekeningen voor een Nederlands-Minangkabaus woordenboek; deels alfabetisch, deels naar woordsoort en rubrieken, z.d.; 33; 1 omslag
    - Bemoeienis met de Islam, 4.
      - Stukken ingekomen bij en verzameld door Westenenk betreffende onrustige stromingen onder aanhangers van de islamgodsdienst in de Padangse Bovenlanden. Veelal in het Maleis en in Arabisch schrift., 1908-1912; 34; 1 omslag
      - Aantekeningen van Westenenk betreffende het "moslimfanatisme" bij de Minangkabauer en godsdienstonlusten in deze streek. Deels in het Maleis., 1910-1913 en z.d.; 35; 1 omslag
      - "Djamaoelfawaid", verhandeling over de islamitische vrijdagsdienst en voorschriften voor moskeeën. In het Maleis., 1911 en z.d.; 36; 1 omslag
      - "Boekoe orang jang mentjari selamat", islamitische handleiding voor heilzoekenden. In het maleis met arabisch schrift., z.d.; 37; 1 deeltje
      - "Pakih Sagir uit Koto Tuo", verhandeling over de oorspronkelijke vestiging en de bepalingen van de islam in de Minangkabau. In het Maleis., z.d.; 38; 1 deel
  - GOUVERNEMENT OOSTKUST VAN SUMATRA, C.
    - Bestuur, 1.
      - Nota inzake de rechtspraak ten aanzien van de grondrechten in de onderafdeling Boven-Kampar, overgenomen uit de memorie van overgave van controleur O.P. Besseling, z.d. (ca. 1910); 39; 1 stuk
      - Nota van de controleur van de Karolanden aan de gouverneur van Sumatra's Oostkust, waarin hij zijn plannen voor een waterwerk in zijn afdeling ontvouwt, 1922; 40; 1 omslag
      - Nota van gouverneur Westenenk betreffende de doortrekking van de asweg in Sumatra's Oostkust in verband met de openlegging van geisoleerde gronden voor de grootcultures. Kopie., 1923; 40A; 1 omslag
      - Kaart van de afdeling Langkat, schaal 1:200000, 65 x 59 cm, z.d.; 41; 1 blad
        Vochtschade, in zeer slechte staat.
      - Kaart aangevende de plaats van een goudvondst nabij Soengei Sipoet, schaal 1:100000, 29 x 26 cm, 1923; 42; 1 blad
      - Ingekomen brief van M.C. Schadee betreffende de werkzaamheden van het Oostkust van Sumatra-Instituut in verband met de overgave van het archivariaat, 1918; 43; 1 stuk
    - Adatrechtelijke, archeologische en geschiedkundige onderzoekingen, 2.
      - Stambomen van de sultansgeslachten en volksverhalen over het onstaan van diverse rijken aan de Oostkust van Sumatra. In het Maleis., z.d. (ca. 1922); 44; 1 omslag
      - Ingekomen brieven en rapporten betreffende het oudheidkundig onderzoek in Sumatra's Oostkust, 1921-1922 en z.d.; 45; 1 omslag
      - Foto's van oudheden en etnografica uit Boven-Deli en de Bataklanden, z.d.; 46; 1 omslag
      - Calendarium van de geschiedenis van Noord- en Oost-Sumatra, met aantekeningen over de Batakse bevolking, volksverhalen en gegevens over het voorkomen van oudheden. Deels in het Maleis., 1922-1924 en z.d.; 47; 1 omslag
      - Aantekeningen betreffende het Bataks schrift, 1921 en z.d.; 48; 1 omslag
      - Ingekomen brieven en aantekeningen van Westenenk over het kannibalisme onder de Bataks in vroeger dagen, 1922-1923 en z.d.; 49; 1 omslag
      - Samenvatting van een redevoering door Ali Sati over de Batakse zeden en gebruiken, met informatieve brief over genoemde persoon, 1923; 50; 1 omslag
      - "Tjeritera gagak djawa", inlands geschiedkundig verhaal over de onderafdeling Kampar Kiri. In het Maleis., 1922; 51; 1 katern
      - "Tambo adat di Boven-Kampar", geschrift over de adat in de onderafdeling Boven-Kampar. In het Maleis., z.d.; 52; 1 deeltje
      - Verhandeling over het landschap Panei en het Rajahgebied; overdruk uit de Bijdragen tot de Taal-, Landen Volkenkunde van Nederlands-Indië, (7e, vlgnr. II), met aantekeningen, z.d.; 53; 1 katern
      - Ingekomen stukken betreffende het onderzoek van Westenenk naar voorkomen van afstammelingen van het ras "Djawa Si Lopak Ipoen" aan de Oostkust van Sumatra. Deels in het Maleis., 1922; 54; 1 omslag
      - "De stand van het Orang Pendek vraagstuk", verhandeling over het voorkomen op Sumatra van een nog onbekende mensaapsoort door L. Coomans de Ruiter; met briefwisseling hieromtrent, 1928; 55; 1 omslag
  - RESIDENTIE PALEMBANG, D.
    - Bestuur, 1.
      - Handelingen van de Volksraad betreffende de hervorming van het bestuursstelsel in Nederlands-Indië, toegezonden aan Westenenk als resident van Palembang, 1920; 56; 1 omslag
      - Bezoekerslijst van de receptie in het residentshuis te Palembang, 1920; 57; 1 stuk
    - Adatrechtelijke, archeologische en geschiedkundige onderzoekingen, 2.
      - Aantekeningen houdende een calendarium van de geschiedenis van Midden- en Zuid-Sumatra, z.d.; 58; 1 omslag
      - Ingekomen brieven en rapporten, voorts aantekeningen van Westenenk betreffende de geschiedenis van Palembang: gegevens over de vorsten, volksverhalen en oudheidkunde. Deels in het Maleis., 1919-1920 en z.d.; 59; 1 omslag
      - Stukken betreffende de archeologie van de residentie Palembang en de streek Pasemah, met nota van resident J. Tideman, correspondentie met de Oudheidkundige Dienst en foto's van diverse objecten, 1920-1921 en z.d.; 60; 1 omslag
      - "Oedang-oedang jang ditoeroet didalam oeloean negeri Palembang", wetsteksten uit de streek Palembang. In het Maleis., z.d.; 61; 1 omslag
        Verbleekt, moeilijk leesbaar.
      - "Asal-oesoel - Sila sila", drie verhandelingen betreffende de afkomst van het Palembangse vorstengeslacht, getiteld: 1. Radja-radja tanah Melajoe; 2. Radja-Radja negeri Palembang; 3. Kesoedahan radja Palembang; met inhoudsopgave en marginale aantekeningen. In het Maleis., z.d.; 62; 1 band
    - Taalkundige onderzoekingen, 3.
      - Lijsten van woorden uit het Koeboe-maleis bijeengebracht door L.C. Westenenk, z.d.; 63; 1 omslag
  - RESIDENTIE BENKOELEN, E.
    - Bestuur, 1.
      - Nota betreffende de Enggano-eilanden; met gegevens over de adat van de inheemse bevolking, 1917 en z.d.; 64; 1 omslag
      - Concept-nota's van resident Westenenk over de aanleg van een haven in de Poelau-baai nabij Benkoelen, met ingekomen brief, 1919; 65; 1 omslag
      - Aantekeningen van Westenenk uit de koloniale en algemene verslagen betreffende Benkoelen (1851-1915); met bevolkingsstatistiek van de residentie uit 1832, z.d. (ca. 1915); 66; 1 omslag
      - Nota houdende een geografische beschrijving van de landschappen in het Benkoeloese, z.d.; 67; 1 katern
    - Adatrechtelijke, archeologische en geschiedkundige onderzoekingen, 2.
      - Concept voor de publicatie van Westenenk "Opstellen over Bengkoeloe", z.d. Met correspondentie, 1918, 1924; 68; 1 omslag
      - Dossiers inhoudende volksverhalen, geschiedkundige en archeologische gegevens betreffende diverse landstreken en plaatsen in de residentie Benkoelen, met correspondentie. Deels in het Maleis., 1915-1918 en z.d.; 69; 1 omslag
      - Calendarium van de geschiedenis van Benkoelen, met aantekeningen uit diverse boeken, z.d.; 70; 1 omslag
      - Uittreksels uit het boek "Memoir of the life and public services of sir Thomas Stamford Raffles, particularly in the government of Java, 1811-1816, and of Bencoolen and its Dependencies, 1817-1824" (Londen, 1880), z.d.; 71
      - Teksten houdende de geschiedenis van Benkoelen aan de hand van 35 inlandse volksverhalen, met aantekeningen hieruit van Westenenk. In het Maleis., z.d.; 72; 1 omslag
- SUPPLEMENT
  waarschijnlijk afkomstig van KITLV, zie inleiding onder "overige bescheiden"
  - Persoonlijke stukken uit zijn jeugd, dichtwerk, lidmaatschap Goudse zwemclub en gymnastiekvereniging T.O.N.I.D.O, 1887-1891; 73; 1 omslag
  - Foto van fam. Westerenk en fam. Bloemendaal, 1901; 74
  - "Verzameling taalbloempjes", 1911-1916; 75
  - Exemplaar Soenbing Melajoe, no. 4, juli 1912; 76
  - Brieven van dochter "Liesje" aan haar ouders, 1917-1918; 77; 1 omslag
  - Brieven van dochter "Liesje" aan haar ouders, 1921-1924; 78; 1 omslag
  - Brieven van dochter "Plientje" aan haar ouders, 1919-1927; 79; 1 pak
  - Uitgave van Tourist Bureau "Come to Java 1920-1921", met prentbriefkaaren van Pakan Malan Fort de Kock en Singapore., 80; 3 stukken
  - Brieven aan dochter "Liesje" van haar ouders, 1910-1918; 81; 1 omslag
  - Brieven aan de kinderen, 1920-1923; 82; 1 omslag
  - Brieven aan de kinderen, 1924-1928; 83; 1 omslag
  - Journaal van reis naar Constantinopel, met foto's, 1914; 84; 1 deel
  - Notities van W. Westenenk met herinneringen aan zijn vader en fragment van biografie?, 85
  - Briefwisseling aan de kinderen, 1910-1911; 86; 1 omslag
  - Briefwisseling aan Willem, 1910-1911; 87; 1 omslag
  - Brieven, 1921 en z.j.; 88; 1 omslag
  - Portefeuilles van Paulientje en Willem, 2 stuks, z.j.; 89; 1 omslag